最高法院民事裁定　　　　　　　九十六年度台抗字第五七九號
再 抗告 人　宜德營造有限公司
法定代理人　甲○○○○○○
訴訟代理人　謝　喜律師
上列再抗告人因就相對人台灣金聯資產管理股份有限公司等間清
償債務強制執行事件聲明參與分配，對於中華民國九十六年三月
十四日台灣高等法院台中分院裁定（九十六年度抗字第一三八號
），提起再抗告，本院裁定如下：
    主  文
原裁定廢棄，發回台灣高等法院台中分院。
    理  由
按依法對於執行標的物有擔保物權或優先受償權之債權人，不問
其債權已否屆清償期，應提出其權利證明文件，聲明參與分配。
執行法院知有前項債權人者，應通知之。知有債權人而不知其住
居所或知有前項債權而不知孰為債權人者，應依其他適當方法通
知或公告之。經通知或公告仍不聲明參與分配者，執行法院僅就
已知之債權及其金額列入分配。其應徵收之執行費，於執行所得
金額扣繳之；第二項之債權人不聲明參與分配，其債權金額又非
執行法院所知者，該債權對於執行標的物之優先受償權，因拍賣
而消滅，其已列入分配而未受清償部分，亦同，此觀強制執行法
第三十四條第二項、第三項、第四項規定即明。又民國八十八年
四月二十一日修正公布前之民法第五百十三條規定之承攬人法定
抵押權並未採行登記主義，只須承攬人有因承攬關係取得對定作
人之債權，在未受償前，即得聲請法院裁定准予拍賣所承作之不
動產。倘承攬人以實行法定抵押權之意思聲明參與分配，現行強
制執行法對於執行標的物有擔保物權者已改採塗銷主義及賸餘主
義，為保護抵押權人，乃規定對於執行標的物有擔保物權之債權
人，不問其債權已否屆清償期，均毋庸取得執行名義，即得聲明
參與分配。倘當事人主張其對執行標的物有法定抵押權存在，並
提出其權利證明文件聲明參與分配，縱未取得執行名義，執行法
院亦不得遽行駁回其聲明。實應暫行將之列入分配表，並通知執
行債權人、債務人及其他參與分配之債權人。如其對分配表有異
議者，得聲明異議，進而提起分配表異議之訴，以資解決紛爭。
查本件再抗告人持其與案外人蔡農村於原法院以八十七年度重上
字第六二號成立之和解筆錄就相對人台灣金聯資產管理股份有限
公司（下稱台灣金聯資產公司）與相對人得意建設股份有限公司
等人間清償債務強制執行事件聲明參與分配，主張：其承攬上揭
和解筆錄所列三十四棟房屋之建造，有新台幣（下同）三千二百
萬元之債權，依修正前之民法第五百十三條規定，就該建物有法
定抵押權。而上揭房屋之基地坐落地號、房屋編號與執行法院查
封拍賣之三十四棟建物完全相同，自係和解筆錄債權之擔保物，
請准予優先分配拍賣建物之價金云云。台灣彰化地方法院（下稱
彰化地院）駁回其聲請，原法院以：再抗告人所持原法院八十七
年度重上字第六二號和解筆錄雖載明蔡農村自認為系爭未辦保存
登記建物之定作人，並承認再抗告人對系爭未辦保存登記建物有
法定抵押權存在。然系爭執行標的為未辦保存登記建物，其起造
人係屬執行債務人之一明記建設股份有限公司（下稱明記公司）
而非蔡農村，故該和解筆錄就本件強制執行事件並無執行力。縱
明記公司已將系爭建物出賣與蔡農村，然明記公司為原始建造人
仍應認係所有權人。執行法院九十四年度執字第二○五四六號強
制執行事件之債權人，以系爭未辦保存登記建物之原始建造人明
記公司為債務人，聲請拍賣系爭建物，並不能以任何對明記公司
無既判力之執行名義聲明參與分配，是再抗告人所執前揭和解筆
錄之既判力既不及於明記公司，其聲明參與分配自不應准許，原
執行法院駁回其參與分配之聲請，並無不合為由，維持彰化地院
之裁定駁回再抗告人之抗告。惟查再抗告人既係執原法院八十七
年度重上字第六二號成立之和解筆錄聲明參與分配，足認其對執
行建築物所主張之承攬債權係成立於民法第五百十三條修正前，
如該債權確未受償，無須登記即取得法定抵押權，而得對系爭建
物實行抵押權。則依上揭規定，再抗告人雖未取得對明記公司准
許拍賣抵押物之裁定，然其既主張對執行標的物有法定抵押權聲
明參與分配，執行法院對於再抗告人是否確有其所主張之法定抵
押權存在，並無實質審查權，實應將再抗告人所主張之法定抵押
權暫行列入分配表，並依強制執行法第三十九條至第四十一條之
規定辦理，以資解決紛爭，乃原法院逕以上揭和解筆錄對執行債
務人明記公司無執行力為由，即為不利於再抗告人之論斷，於法
自有未合。再抗告意旨，指摘原裁定不當，求予廢棄，非無理由
。
據上論結，本件再抗告為有理由。依強制執行法第三十條之一、
民事訴訟法第四百九十五條之一第二項、第四百七十七條第一項
、第四百七十八條第二項，裁定如主文。
中　　華　　民　　國　九十六　年　　八　　月　二十三　日
                      最高法院民事第六庭
                          審判長法官  許　朝　雄
                                法官  鄭　玉　山
                                法官  吳　麗　女
                                法官  袁　靜　文
                                法官  黃　秀　得
      本件正本證明與原本無異
                                      書  記  官
中　　華　　民　　國　九十六　年　　九　　月　　五　　日
                                                      ｚ
